臺灣高等法院民事判決
                                   108年度上易字第1019號
上訴人即附
帶被上訴人  陳義雄  
訴訟代理人  邱正裕律師
複  代理人  徐嘉翊律師
被上訴人即
附帶上訴人  陳秀惠  

訴訟代理人  許麗紅律師
上列當事人間排除侵害事件，上訴人對於中華民國108 年7 月10
日臺灣新北地方法院108 年度訴字第993 號第一審判決提起上訴
，被上訴人提起附帶上訴，並為訴之追加，本院於中華民國108
年12月10日言詞辯論終結，判決如下：
    主  文
上訴及附帶上訴均駁回。
第二審訴訟費用，關於上訴部分，由上訴人負擔；關於附帶上訴
部分，由附帶上訴人負擔。
    事實及理由
壹、程序方面：
    按請求之基礎事實同一者，得於第二審為訴之追加，且不須
    經他造同意，為民事訴訟法第446 條第1 項、第255 條第1
    項第2 款所明定。本件被上訴人即附帶上訴人（下稱被上訴
    人）於原審主張上訴人即附帶被上訴人（下稱上訴人）已將
    系爭停車位併同系爭房地（詳後述）移轉登記，而由被上訴
    人取得系爭停車位之區分所有權人地位，上訴人仍占用系爭
    停車位，依民法第821 條、第767 條規定，請求上訴人將系
    爭停車位騰空，並返還予被上訴人及全體區分有所權人。因
    上訴人抗辯兩造間成立系爭調解（詳後述）而移轉系爭房地
    ，依民法第347 條準用同法第373 條規定，被上訴人不得對
    上訴人行使物上請求權，被上訴人即於本院再追加依民法第
    348 條準用同法第373 條規定，請求上訴人依系爭調解為履
    行，備位聲明：上訴人應將系爭停車位騰空，遷讓交付予被
    上訴人及全體區分所有權人。上訴人雖陳稱不同意此項追加
    ，然因原訴與追加之訴所根基認上訴人應騰空返還系爭停車
    位之原因事實及訴訟目的均具有共同性，僅在請求依據之法
    律關係上為不同，應認其請求之基礎事實同一，依上開條文
    規定，即應准許，先予說明。
貳、實體方面：
一、被上訴人主張：「漢江春曉」社區為坐落於新北市○○區○○段
    00地號及江子翠段溪頭小段270 地號土地上，其上新北市○○
    區○○段00000 號建物，即門牌號碼為新北市○○區○○路○段000
     號，地上26層及地下室之建物（下稱系爭建物）。系爭建
    物地下室三層編號第2 號之停車位（下稱系爭停車位）為系
    爭建物全體區分所有權人所共有。兩造前因本院107 年度重
    上字第677 號（即107 年度上移調字第608 號）請求所有權
    移轉登記事件，於民國（下同）107 年11月16日達成調解，
    作成調解筆錄（下稱系爭調解），伊同意給付上訴人新臺幣
    （下同）973 萬元，上訴人將門牌號碼新北市○○區○○路○段0
    00 號7 樓房地（下稱系爭房地）所有權移轉登記予伊。伊
    為系爭房地之所有權人，上訴人非系爭建物之區分所有權人
    。詎上訴人竟自108 年1 月24日起，在系爭停車位停放車輛
    ，及堆放木櫃、箱子、木梯、鐵椅等雜物，排除其他區分所
    有權人使用，致其他區分所有權人無法自由使用系爭停車位
    受有損害，上訴人因占有受有相當租金之利益。另伊無法使
    用系爭停車位卻每月繳付300 元之管理費，及代墊依系爭調
    解應由上訴人負擔移轉過戶之印花稅1,028 元，均得請求上
    訴人給付。爰依民法第767 條、第821 條及第179 條之規定
    ，聲明：㈠上訴人應將系爭停車位騰空，並返還伊及全體區
    分所有權人。㈡上訴人應自108 年2 月27日起至返還系爭停
    車位之日止，按月給付伊300 元。㈢上訴人應自108 年2 月2
    7日起至返還系爭停車位之日止，按月給付伊4,000 元。㈣上
    訴人應給付伊1,028 元，暨自起訴狀繕本送達翌日起至清償
    日止，按年息5%計算之利息。㈤並願供擔保請准宣告假執行
    （原審判決原告起訴主張之聲明⒉被告應自108 年1 月24日
    起至返還上訴停車位之日止，按月給付原告300 元。⒊被告
    應自108 年2 月21日起至返還上開停車位之日止，按月給付
    原告4,000 元，日期應屬誤載，見原審卷第161 頁）。
二、上訴人則以：伊自85年間起即登記為系爭房地之所有權人，
    系爭調解筆錄內容並未包含交付系爭停車位在內，被上訴人
    於104 、105 間即未占有系爭停車位，伊於調解前後占有系
    爭停車位之情形均未有改變。伊雖依系爭調解移轉系爭房地
    所有權予被上訴人後，然尚未將系爭停車位交付予被上訴人
    前，依民法第347 條準用同法第373 條規定，被上訴人並無
    從以所有權人之地位向伊請求返還。又系爭停車位為兩造合
    夥財產，為兩造公同共有，伊經被上訴人明示或默示同意而
    無償使用系爭停車位，並未定返還期限，應於使用借貸目的
    終止，即伊不再居住吳鳳路地址時，始需返還予被上訴人。
    另系爭建物區分所有權人，向來均使用固定車位，20餘年來
    從未改變，而有分管約定存在，被上訴人亦無從訴請返還系
    爭停車位予全體區分所有權人。再者，被上訴人已於系爭調
    解中拋棄合夥契約所生相關權利，不再請求，亦不得再請求
    給付相當租金之不當得利等語置辯。聲明：駁回被上訴人之
    訴，暨如受不利益之判決，願供擔保免為假執行之宣告。
三、原判決判准：㈠上訴人應將系爭停車位騰空返還予被上訴人
    。㈡上訴人應自108 年2 月27日起至騰空返還系爭停車位之
    日止，按月給付被上訴人4,000 元，及㈢上訴人應給付被上
    訴人1,028 元之本息，而駁回被上訴人其餘請求，就准許部
    分並分別為准、免假執行之宣告。上訴人就㈠㈡敗訴部分提起
    上訴，於本院上訴聲明：㈠原判決第1 項、第2 項及其假執
    行與訴訟費用部分廢棄。㈡廢棄部分，被上訴人第一審之訴
    駁回。被上訴人答辯聲明：駁回上訴。被上訴人就㈠敗訴部
    分提起附帶上訴，先位聲明：㈠上訴人應將系爭停車位騰空
    返還予被上訴人及全體區分所有權人（原審判准上訴人應給
    付被上訴人印花稅1,028 元及駁回上訴人應按月給付管理費
    部分，均未據上訴，非本院審理範圍）。備位追加依民法第
    348 條準用同法第373 條之規定，聲明：上訴人應將系爭停
    車位騰空，遷讓交付予被上訴人及全體區分所有權人。上訴
    人答辯聲明：附帶上訴及追加之訴均駁回。
四、本院之判斷：
  ㈠查兩造前因本院107 年度重上字第677 號請求所有權移轉登
    記事件，於107 年11月16日達成調解，系爭調解筆錄內容為
    「⒈兩造均同意：坐落新北市○○區○○段00地號、新北市○○區○
    ○○段○○○段000 地號，應有部分各100000分之356 之土地，
    暨坐落其上新北市○○區○○段00000○號所有權全部、同段1090
    2 建號應有部分100000分之300 、同段建號應有部分64分之
    1 ，即門牌號碼新北市○○區○○路○段000 號7 樓房屋（以下
    合稱系爭房地）為兩造合夥經營之『佳誠工商會計事務所、
    陳義雄事務所、佳誠聯合記帳士事務所、佳誠記帳士事務所
    』（以下合稱系爭事務所）之合夥財產，兩造合夥比例1 ：1
     。⒉兩造均同意針對系爭事務所之合夥契約關係於今日解散
    、終止。⒊上訴人（即本件被上訴人）願於108 年1 月15日
    以前給付被上訴人（即本件上訴人）973 萬元。⒋被上訴人
    收受上開第三項之金額後，願於7 日內將系爭房地所有權移
    轉登記予上訴人，移轉登記所生之費用由被上訴人負擔。⒌
    除今日調解筆錄所約定之事項外，兩造針對系爭事務所之合
    夥契約關係所生之其餘一切權利、義務均予拋棄，均同意不
    再對對造請求，亦不執此對外為主張」，有系爭調解筆錄可
    按（見原審卷第23至25頁）。又查系爭房地原登記於上訴人
    名下，於108 年2 月27日即以調解移轉為登記原因，登記至
    被上訴人名下等情，為兩造所不爭執（本院卷第76、77頁）
    ，堪予認定。而系爭停車位為系爭建物共用之部分，於系爭
    房地辦理移轉登記時，移轉權利範圍包括系爭停車位等情，
    亦為兩造所不爭執（見本院卷第77至79頁），是被上訴人主
    張已依系爭調解後之移轉登記，而取得系爭停車位區分所有
    權，即堪認定。
  ㈡被上訴人先位主張依民法第767 條、第821 條規定，請求上
    訴人返還系爭停車位；上訴人則抗辯被上訴人於系爭調解已
    拋棄占有返還權利；退步言之，依民法第347 條準用同法第
    373 條規定，於上訴人交付前，對被上訴人非無權占有，被
    上訴人仍不得行使此部分權利。就此爭點茲說明如下：
  ⒈按各合夥人之出資及其他合夥財產，為合夥人全體之公同共
    有；又按各公同共有人之權利義務，依其公同關係所由成立
    之法律、法律行為或習慣定之，民法第686 條及828 條第1
    項分別有明文規定。經查，系爭停車位為系爭房地共用部分
    ，依系爭調解所載，原為兩造之合夥財產，而存有公同共有
    關係，被上訴人仍辯稱為借名登記云云，並不可採。而查，
    兩造於107 年11月16日作成系爭調解之前，於合夥關係存續
    期間，就系爭停車位之管理使用方式，被上訴人係以：並非
    專供上訴人使用，日間主要供事務所客人使用，其如有需要
    ，亦會停放自身車輛，如無客人使用，亦同意上訴人使用停
    放車輛，惟上訴人會交付車輛鑰匙，以便需要使用系爭停車
    位時，能即時移開上訴人車輛等語，上訴人亦未否認被上訴
    人仍可使用系爭停車位等語（見原審卷第157 、163 頁），
    足見兩造於合夥關係存續期間就系爭停車位有輪流使用、必
    要時得由被上訴人移開上訴人車輛而為使用之約定，而共同
    占有系爭停車位無訛。
  ⒉又按依民法第946 條第2 項規定，占有之移轉得準用同法第7
    61 條之規定，亦即移轉占有並不以現實交付為限，簡易交
    付、占有改定或指示交付，均生移轉占有之效力。受讓人如
    先已占有其物，於買賣雙方嗣後達成讓與之合意時，依民法
    第761條第1 項但書簡易交付之規定，即生移轉占有之效力
    。查系爭停車位於107 年11月16日前之合夥關係存續期間，
    由兩造所共同占有，業如前述，則依系爭調解第2 點載明兩
    造於調解時合意解散、終止合夥關係，並同時作成由被上訴
    人給付上訴人973 萬元，上訴人將系爭房地（含系爭停車位
    ）移轉登記並讓與被上訴人之合意時，依前揭說明，即已發
    生將系爭停車位以簡易交付移轉占有予被上訴人之效力，毋
    待上訴人另為交付行為。換言之，系爭停車位已由兩造共同
    占有而改由被上訴人取得單獨占有，堪予認定。
  ⒊另按共有人就共有物分管之部分，有單獨之管理權，對於無
    占有或侵奪共有物者，得為自己之利益，為回復共有物之請
    求，無民法第821 條但書規定之適用（最高法院91年度台上
    字第242 號判決先例意旨可資參照）。查系爭停車位雖為區
    分所有權人所共有，惟經系爭建物區分所有權人就地下室共
    用部分之停車位存在默示分管契約，即系爭停車位應固定分
    歸由系爭房地之特定區分所有權人為管理使用，為兩造分別
    陳明在卷（見本院卷第80、134 、142 頁），而堪認定。是
    系爭停車位於108 年2 月27日移轉登記予被上訴人後，應由
    被上訴人取得對系爭停車位之管理權，依前揭說明，被上訴
    人依民法第767 條之規定，訴請上訴人返還予己即可，毋庸
    訴請返還予全體區分所有權人。
  ⒋上訴人雖抗辯被上訴人於系爭調解時已拋棄占有返還權利云
    云，惟已為被上訴人所否認，上訴人就此並未能舉證以實其
    說，並於本院審理中已表示不再就此為抗辯（見本院卷第86
    頁），自難認被上訴人已於系爭調解中拋棄其請求返還之權
    利，而不得再為本件請求。上訴人復抗辯依民法第347 條準
    用同法第373 條規定，被上訴人仍不得行使此部分權利云云
    ，惟系爭調解後，被上訴人已依簡易交付而取得單獨占有，
    業如前述，上訴人既已交付被上訴人占有，上訴人嗣後再為
    占有，即屬新之占有事實，與系爭調解無涉，上訴人抗辯被
    上訴人僅得依系爭調解請求履行，不得行使其物上請求權云
    云，即屬無據。至被上訴人雖有表示其於104 年、105 年事
    務所搬遷後即由上訴人占用系爭停車位云云，惟亦陳稱：有
    回系爭建物仍會使用系爭停車位等語，且占有並非以現實占
    有為必要，依前所述，兩造於系爭調解前有約定共同使用狀
    態，被上訴人所陳僅屬暫時性現實狀態，非有拋棄占有之意
    思，對系爭停車位仍有實質支配管理力，要難以被上訴人上
    開陳述即認其已喪失占有人之地位，而無從於系爭調解時依
    簡易交付而取得占有。另被上訴人曾表示系爭調解前後均僅
    好意分享予上訴人使用，並未有改異占有狀態云云，應屬其
    為否認上訴人為使用權利之詞，難認與前所認定其於調解時
    取得占有事實相悖。再者，被上訴人雖先後曾於108 年2 月
    1 日以台北中正堂存證號碼12號存證信函、同年2 月18日以
    台北南海郵局存證號碼183 號存證信函、同年3月12日以台
    北南海郵局存證號碼252 號存證信函，有請求上訴人「點交
    」系爭停車位等用語，固有存證信函及回執可按（原審卷第
    49至59頁、第67至71頁），惟此係為催告上訴人應依系爭調
    解，儘速辦理系爭所有權移轉登記之意，難認其請求點交之
    用語有否認系爭調解時已為簡易交付之合意，自不得以此等
    被上訴人前後陳述用語枝節歧異，即認被上訴人不得本於物
    上請求權人之地位，請求上訴人返還系爭停車位。
  ㈢被上訴人主張自108 年1 月24日起迄今，上訴人在系爭停車
    位停放車輛及堆放木櫃、箱子、木梯、鐵椅等雜物，而占有
    系爭停車位等情，上訴人並不否認（見本院卷第77、81、82
    頁），應堪認定。上訴人雖稱其使用系爭停車位，係基於與
    被上訴人間之使用借貸關係，於上訴人搬離其附近住所前，
    使用目的並未消滅，非無權占有云云，惟為被上訴人所否認
    ，且依前述，兩造原係因合夥關係，而約定共同使用，被上
    訴人更於系爭調解後，旋以存證信函要求上訴人返還系爭停
    車位等情，業如前述，難認兩造間有另行成立使用借貸之合
    意，上訴人就有使用借貸合意存在，既未能舉證以實其說，
    而無可採。則被上訴人以上訴人無權占有系爭停車位，請求
    上訴人返還系爭停車位，即屬有據。又上訴人於系爭調解後
    ，另行占有系爭停車位已無法律上之正當權源，被上訴人請
    求上訴人給付自108 年2 月27日起之不當得利，按月以4,00
    0 元計算，上訴人對此金額並無意見（見本院卷第85頁），
    自屬可採。而系爭調解時被上訴人並未有拋棄占有返還權利
    ，業如前述，上訴人主張此部分已屬系爭調解第5 點所載拋
    棄合夥契約關係所生其餘一切權利，不得再為請求云云，即
    無可採。
  ㈣則被上訴人先位依民法第767 條之規定，請求上訴人返還系
    爭停車位，既屬可採；其備位追加依民法第348 條準用同法
    第373 條規定，請求上訴人應將系爭停車位騰空，遷讓交付
    予被上訴人及全體區分所有權人部分，即無再予審究之必要
    。
五、綜上所述，系爭調解時上訴人已依簡易交付方式將系爭停車
    位移轉占有予被上訴人，上訴人依民法第347 條準用第373
    條規定，抗辯被上訴人不得訴請上訴人返還系爭停車位，即
    無可採。被上訴人主張上訴人自108 年1 月24日迄今無權占
    有系爭停車位，因系爭停車位業經區分所有權人分管而由被
    上訴人取得管理權，得訴請返還，並請求被上訴人給付占有
    相當租金不當得利，即屬可採。是被上訴人依民法第767 條
    、第179 條規定，先位請求上訴人騰空（含車輛及雜物）返
    還系爭停車位予被上訴人，及自108 年2 月27日起至返還系
    爭停車位止，按月給付被上訴人4,000 元，均為有理由，應
    予准許，逾此範圍之請求，即為無理由，應予駁回。從而，
    原審就上開應准許部分，為上訴人敗訴之判決，並為准、免
    假執行之宣告，核無不合，上訴人上訴意旨指摘原判決此部
    分不當，求予廢棄改判，為無理由，應駁回其上訴。另就上
    開不應准許部分，原判決為被上訴人敗訴之判決，並駁回其
    假執行之聲請，亦核無不合，被上訴人附帶上訴意旨指摘原
    判決此部分不當，求予廢棄改判，為無理由，應駁回其附帶
    上訴。至被上訴人追加備位請求部分，因被上訴人先位之訴
    既有理由，本院就其備位之訴即無審論之必要，亦毋庸另為
    准駁之諭知，附此敘明。
六、本件事證已臻明確，兩造其餘攻擊或防禦方法及所用證據，
    經本院斟酌後，認為均不足以影響本判決之結果，爰不逐一
    論列，附此敘明。
七、據上論結，本件上訴及附帶上訴均為無理由，依民事訴訟法
    第449 條第1 項、第78條，判決如主文。
中　　華　　民　　國　 108  　年　　12　　月　　31　　日
                   民事第十庭   
                       審判長法  官  黃嘉烈
                             法  官  高明德
                             法  官  陳筱蓉
正本係照原本作成。
如不服本判決，應於收受送達後20日內向本院提出上訴書狀，其
未表明上訴理由者，應於提出上訴後20日內向本院補提理由書狀
（均須按他造當事人之人數附繕本）上訴時應提出委任律師或具
有律師資格之人之委任狀；委任有律師資格者，另應附具律師資
格證書及釋明委任人與受任人有民事訴訟法第466 條之1第1項但
書或第2項（詳附註）所定關係之釋明文書影本。如委任律師提
起上訴者，應一併繳納上訴審裁判費。
中　　華　　民　　國　　108 　年　　12　　月　　31　　日
　　　　　　   　　　　　　　書記官  陳珮茹 
附註：
民事訴訟法第466條之1（第1項、第2項）：
對於第二審判決上訴，上訴人應委任律師為訴訟代理人。但上訴
人或其法定代理人具有律師資格者，不在此限。
上訴人之配偶、三親等內之血親、二親等內之姻親，或上訴人為
法人、中央或地方機關時，其所屬專任人員具有律師資格並經法
院認為適當者，亦得為第三審訴訟代理人。